臺灣高等法院民事判決　　　　　　　　　 95年度上字第591號
上　訴　人　丙○○
訴訟代理人　吳東霖律師
被　上訴人　甲○○
訴訟代理人　彭國良律師
複　代理人　蕭萬龍律師
上列當事人間，因租佃爭議事件，上訴人對於中華民國95年6月1
3日臺灣桃園地方法院95年度訴字第503號第一審判決，提起上訴
，經本院於96年 1月23日言詞辯論終結，判決如下：
    主      文
原判決廢棄。
被上訴人在第一審之訴駁回。
第一、二審訴訟費用由被上訴人負擔。
    事實及理由
一、被上訴人起訴主張：上訴人於民國77年 6月21日承租被上訴
    人所有坐落桃園縣新屋鄉○○○○段下田心子小段 377-1、
    378、379地號土地(以下稱系爭土地)，而與被上訴人簽訂田
    字第101號私有耕地三七五租約 (以下稱系爭租約)；惟查系
    爭土地之地目於60年11月 8日由「田」變更為「建」，已非
    耕地，依最高法院91年度臺再字第28號及89年度臺上字第17
    52號判決意旨，系爭租約為無效，為此，求為確認上訴人就
    被上訴人所有系爭土地之系爭租約租賃關係不存在之判決。
    並聲明：(一)上訴駁回。(二)第二審訴訟費用由上訴人負擔
    。
二、上訴人則以：被上訴人所有系爭土地出租予上訴人，曾就系
    爭土地，以租約當期公告現值減除土地增值稅餘額之三分之
    一給付上訴人，達成協議，雖因其拒絕履行協議，上訴人仍
    依約繳納租金，其提起本件訴訟有違誠信原則；且依耕地三
    七五減租條例第17條第1項第5款規定，雖可終止租約，但應
    依同條第2項之規定給予上訴人補償等語為抗辯；並聲明：(
     一)原判決廢棄。(二)被上訴人在第一審之訴駁回。(三)第
    一、二審訴訟費用由被上訴人負擔。
三、被上訴人主張上訴人於民國77年6月10日 (被上訴人誤為6月
    21日)承租被上訴人所有系爭土地，而與被上訴人簽訂系爭
    租約；惟查系爭土地之地目已於60年11月8日由「田」變更
    為「建」之事實，為上訴人所不爭執；且有系爭土地登記謄
    本、系爭租約附表(原審卷第51頁至第59頁、第20頁)足憑；
    被上訴人主張之上開事實，應堪信為真實。
四、查被上訴人所有系爭土地包括於地號「五外十七筆」之內，
    38年 6月25日即由張丁蘭與上訴人之父張滿挑簽訂新田字第
     101號之私有耕地租約，嗣由被上訴人與上訴人、訴外人張
    培滿分別以原出租人死亡、原承租人死亡、分戶分耕及標示
    變更為由，共同申請變更登記，其租期為74年1月1日至79年
    12月31日止，77年 6月10日兩造又申請租約變更登記，經桃
    園縣新屋鄉公所報奉縣政府77年6月21日府地權字第87905號
    函復准予授權租約變更登記等事實，有桃園縣新屋鄉公所95
    年11月8日桃新鄉民字第0950019778號函所檢附38年6月25日
    租約登記申請書1張、42年原租約內容更正 (更正地租)通知
    書1張、由佃農繼續承租1張、租約變更登記申請書及其附件
    2份連件 (含77年5月23日新鄉服收字第21025號)及桃園縣政
    府同意備查函 (含附件6張)租約登記簿2張 (新鄉田字第101
    、101-1號)在卷 (外放)足憑。
五、按：「土地法第82條所謂『凡編為某種使用之土地，不得供
    其他用途之使用』，並非排除於其所定之使用期限前，仍為
    繼續從來之使用，此觀同法第83條之規定自明。自不能因系
    爭土地經編為住宅區用地，即認為原耕地租賃關係當然終止
    ，而無耕地三七五減租條例第15條之適用。」、「耕地三七
    五減租條例第 1條規定：耕地之租佃依本條例之規定，本條
    例未規定者，依土地法及其他法律之規定，則關於耕地經依
    法編定或變更為非耕地使用時，得終止租約，同條例第17條
    第1項第5款及第 2項既已設有特別規定，自應優先適用。申
    言之，耕地租約在租賃期限未屆滿前，經依法編定或變更為
    非耕地使用時，出租人得予以終止租約，但應給予承租人補
    償。故承租人請求出租人補償，須以租約經出租人依該條第
    1項第5款規定終止為前提而已，並非承租人有先為返還耕地
    義務之規定。」有最高法院64年度臺再字第80號判例、94年
    度臺上字第 769號裁判意旨，足資參照。本件被上訴人所有
    系爭土地於38年間為耕地，出租予被上訴人之父張滿挑，迄
    至77年 6月10日兩造為租約之變更登記，而非另訂新約，依
    前揭最高法院判例、及裁判意旨，其仍為耕地三七五減租條
    例所規定之耕地租佃，自屬耕地三七五租約，不因租賃期間
    經依法編定或變更為建地，而變更其契約性質，原耕地租賃
    關係仍繼續存在，被上訴人主張所有系爭土地之耕地三七五
    租約之租賃關係不存在，自無足取。
六、被上訴人於本院另以上訴人具有不自任耕作情事，繼續一年
    以上之事實，主張依耕地三七五減租條例第16條第 2項規定
    ，系爭租約為無效；查被上訴人主張者，為上訴人所承租之
    系爭土地中 378地號土地，由第三人乙○○占有使用，未自
    任耕作之事實，為其於原審未曾提出之新攻擊方法，依民事
    訴訟法第447條第1項前段、第 3項「當事人不得提出新攻擊
    或防禦方法。」、「違反前二項之規定者，第二審法院應駁
    回之。」之規定，本院得不予斟酌；惟本院仍依上訴人之聲
    請，通知證人乙○○到場證稱：「我祖父與丙○○祖父是兄
    弟。」、「 (本案系爭378地號土地是你在使用？)我是從39
    年一直承租到現在，丙○○祖父分得3甲5分多，我祖父分得
    3甲3分多，土地是向甲○○的祖父租的…」等語在卷 (本院
    卷第111頁背面)，被上訴人對於證人乙○○所為證言亦不爭
    執；被上訴人主張上訴人所承租之土地不自任耕作，為第三
    人乙○○占有使用，顯與事實不符；被上訴人主張系爭租約
    無效，亦不足取。
七、綜上所述，被上訴人主張上訴人與之所簽訂之系爭租約僅具
    一般租賃契約性質，其耕地三七五租約之租賃關係不存在，
    而求為確認兩造間之耕地三七五租約租賃關係不存在，與法
    顯有未合，原法院為其勝訴判決，容有未恰；上訴意旨指摘
    原法院之判決不當，求予廢棄，為有理由，應由本院予廢棄
    ，更為判決如主文第二項所示。
八、本件事證已臻明確，兩造其他攻擊、防禦方法，及提出未援
    用之證據，經斟酌後認不影響判決基礎，無逐一論述必要，
    併此敘明。
據上論結，本件上訴為有理由，爰判決如主文。
中　　華　　民　　國　　96　　年　 　1　　月　　30  　日
　　　　　  　　　　民事第五庭
                        審判長法　官  林丁寶
　　　　　　　　　　　        法　官  張靜女
　　　　　　　　　　　        法　官  陳博享
正本係照原本作成。
如不服本判決，應於收受送達後20日內向本院提出上訴書狀，其
未表明上訴理由者，應於提出上訴後20日內向本院補提理由書狀
（均須按他造當事人之人數附繕本）上訴時應提出委任律師或具
有律師資格之人之委任狀；委任有律師資格者，另應附具律師資
格證書及釋明委任人與受任人有民事訴訟法第466條之1第1項但
書或第2項（詳附註）所定關係之釋明文書影本。
中　　華　　民　　國　　96　　年　　1 　　月　　30　　日
　　　　　　　　　　　　　　　書記官  鄭靜如
附註：
民事訴訟法第466條之1（第1項、第2項）：
對於第二審判決上訴，上訴人應委任律師為訴訟代理人。但上訴
人或其他法定代理人具有律師資格者，不在此限。
上訴人之配偶、三親等內之血親、二親等內之姻親，或上訴人為
法人、中央或地方機關時，其所屬專任人員具有律師資格並經法
院認為適當者，亦得為第三審訴訟代理人。
